【裁判字號】    97,訴,311
【裁判日期】    971111
【裁判案由】    遷讓房屋等
【裁判全文】
臺灣板橋地方法院民事判決               97年度訴字第311號
原      告  乙○○
訴訟代理人  陳明宗律師
被      告  甲○○
訴訟代理人  許麗紅律師
複代理人    林聖鈞律師
上列當事人間請求遷讓房屋等事件，經本院於民國97年10月14日
言詞辯論終結，判決如下：
    主  文
被告應將坐落臺北縣板橋市○○段五五三六建號即門牌號碼臺北
縣板橋市○○路○段十九號十三樓房屋遷讓返還原告；並自中華
民國九十六年十二月二十一日起至遷讓返還前揭房屋止，按月給
付原告新臺幣壹萬壹仟貳佰拾柒元。
原告其餘之訴駁回。
訴訟費用由被告負擔。
本判決第一項關於遷讓房屋部分於原告以新臺幣伍拾陸萬元為被
告供擔保後，得假執行；但被告如以新臺幣壹佰陸拾柒萬貳仟捌
佰元為原告預供擔保，得免為假執行。
    事實及理由
一、原告主張：
  (一)原告於96年12月4 日鈞院96年度執速字第28856 號強制執行
    事件，拍定取得門牌號碼臺北縣板橋市○○路○ 段19號13樓
    房屋（下稱系爭房屋）及所坐落之土地應有部分之所有權，
    然因被告於民國95年4 月10日假扣押執行程序中陳稱其於94
    年5 、6 月間向訴外人王義民承租系爭房屋，租期2 年，而
    占用系爭房屋，嗣後又提出房屋租賃契約書（下稱系爭租約
    ），故未點交。但觀之被告提出其與訴外人王義民簽訂之系
    爭租約所載之租期為5 年，已與被告於執行時稱租期2 年矛
    盾，且被告並未舉證證明系爭租約為真正。又系爭租約第19
    條後，雖載有「因屋主積欠甲○○（即被告）新臺幣（下同
    ）90萬元，故房租前3 年抵其債務」，但被告並未證明確有
    借款90萬元予訴外人王義民，亦未證明確有依系爭租約第5
    條給付押租保證金5 萬元予王義民之事實，故系爭租約應係
    被告與訴外人王義民通謀虛偽意思表示所簽訂，依法應屬無
    效，被告乃無權占有系爭房屋。
  (二)又縱認系爭租約為有效（此為假設性），但其租期自94年3
    月1 日起至99年3 月1 日止，已逾5 年又1 天，依民法第42
    5 條第2 項規定須經公證始有買賣不破租賃原則之適用，而
    系爭租約既未公證，即無買賣不破租賃原則之適用，被告自
    不得對原告主張系爭租約繼續存在。另縱認系爭租約為有效
    而對原告繼續存在，被告自97年3 月1 日起至同年6 月30日
    止已積欠4 個月租金共10萬元未給付，經原告於同年6 月30
    日以臺北長春路郵局02182 號存證信函限期催告被告給付租
    金後，被告仍未給付租金，原告依民法第440 條自得終止租
    約，並以97年7 月8 日準備(二)狀繕本送達被告作為終止租賃
    契約之意思表示，被告即應將系爭房屋返還原告。再者，縱
    認系爭租約為真正，且原告終止系爭租約無理由（此為假設
    性），然查被告係以販毒為業，於97年7 月27日原告即自報
    載得知被告經警逮捕之情，依系爭租約第10條約定：「房屋
    得供非法使用或存放危險物品影響公共安全」，及第14條約
    定：「甲乙丙各方遵守本契約各條項之規定，如有違背任何
    條件時，甲方得隨時解約收回房屋，因此乙方所受之甲方概
    不負責」，被告將系爭房屋作為販售毒品之用，顯已違反系
    爭租約第10條，是原告亦得依系爭租約第14條終止租約。
  (三)系爭租約既屬無效，或不得對原告主張繼續存在，被告均係
    無權占有，則依民法第767 條之規定，被告無權占用系爭房
    屋，原告自得請求騰空返還系爭房屋。又被告無權占用系爭
    房屋，故原告得依土地法第97條請求被告給付無權占有系爭
    房屋所獲得相當租金之不當得利。系爭房屋所坐落土地96
    年1 月之申報地價為每平方公尺16,318.4元，全部土地面積
    為12698 平方公尺，原告所有之權利範圍為100000分之12 8
    ，是其相當於租金之不當得利為：2210元【16,318.4×（
    12698 ×128/100000）×10％÷12＝2210.25 元（元以下四
    捨五入）】。再依97年度臺北縣政府稅捐稽徵處房屋稅籍證
    明書所載，系爭房屋及地下停車位97年度課稅現值為1,672,
    800 元（房屋14,203,00 元+ 停車位252,500 元），是其相
    當於租金之不當得利應為13,940元（1,672,800 ×10％÷12
    ＝13,940）。從而被告每月應給付原告相當於租金之不當得
    利共為16,150元（2210+13,940） 。
  (四)聲明：
  1.被告應將門牌號碼臺北縣板橋市○○路○ 段19號13樓房屋騰
    空遷讓返還原告，
  2.被告應自民國九十六年十二月四日起至返還前開房屋之日止
    ，按月給付原告16,150元。
  3.第一項之聲明原告願供擔保，請准為假執行宣告。
二、被告則以：
  (一)被告於91年之前即居住於系爭房屋，92年間系爭房屋遭拍賣
    ，被告與訴外人王義民共同出資買受，登記於王義民名下，
    但事後王義民未依約定出資，故始有系爭租約所載王義民積
    欠被告款項之事。王義民曾答應在2 年內還清被告款項，被
    告信以為真，充滿期待，而同意於王義民還清款項時即搬遷
    ，故乃有95年4 月10日強制執行時曾稱租期2 年之陳述，詎
    王義民並未還清款項，始有另份系爭租約之約定。本件原告
    經由拍賣買得系爭房地，惟王義民違約不還清款項，故原有
    2 年租賃期限之約定，溯及原約定之時而不生效，被告與王
    義民之不定期租賃仍有效存在，故而依據民法第425 條規定
    ，原告無請求被告遷讓之權利。
  (二)系爭房屋於91年間所有權人為訴外人由玉忠，彼時被告即賃
    居該處，租期為91年3 月5 日起至96年2 月28日止，然因租
    賃契約訂立在抵押權設定之後，故系爭房屋遭抵押權人華南
    商業銀行拍賣時，法院為除去租賃之裁定，因此，被告不得
    不參與應買，然被告未得標，而由訴外人黃學耶得標，黃學
    耶得標後，被告出面與其協議出讓，並委請黃秋香代書辦理
    過戶手續，當時被告因他故不便持有資產，故再與友人王義
    民協議，由王義民提供部分款項（另一部分辦理銀行貸款）
    ，並登記為房屋所有人，與被告共同買入系爭房屋（實際上
    被告出資較多）。另訴外人王義民係易豐喜實業有限公司之
    負責人，與被告為多年朋友關係，曾因公司經營及購屋之需
    要，向被告調借多筆款項（被告大都經由當時任職公司之會
    計匯款，因公司倒閉，以致匯款資料不知去向），其中有王
    義民開立予被告之面額各160 萬、90萬元之支票二紙，可證
    被告與王義民於92年至94年間有資金往來之事實等語置辯。
  (三)聲明：
  1.原告之訴駁回。
  2.如受不利益之判決，被告願供擔保請免假執行。
三、得心證之理由：
  (一)原告拍定系爭房屋後，被告主張非無權占用等情，是否可採
    ？
  1.原告於96年12月4 日於本院96年度執速字第28856 號強制執
    行事件，拍定取得臺北縣板橋市○○段1086地號土地應有部
    分及其上第5536號建號即門牌號碼臺北縣板橋市○○路○ 段
    19號13樓建物，並於96年12月21日領得權利移轉證書，現為
    系爭房屋之所有權人，而被告自系爭房屋被拍賣前即占用系
    爭房屋迄今等事實，為兩造所不爭執，並有原告提出而為被
    告所不爭執之系爭房地土地及建物登記謄本、所有權狀、法
    拍屋1 網頁列印資料、本院95年度執全速字第1236號假扣押
    執行筆錄（見本院卷第7頁以下）等件影本存卷可稽。
  2.被告雖辯稱其與訴外人王義民就系爭房屋訂有租賃契約等語
    ，並以系爭房屋租賃契約書影本1 份（見本院卷第17頁以下
    ）為證。惟系爭租約，未經公證，依租約第2 條所載租賃期
    限自94年3 月1 日起至99年3 月1 日止，已逾5 年乙節，為
    被告所不爭執。按出租人於租賃物交付後，承租人占有中，
    縱將其所有權讓與第三人，其租賃契約，對於受讓人仍繼續
    存在，固為民法第425 條第1 項所明定。但同條第2 項復規
    定：前項規定，於未經公證之不動產租賃契約，其期限逾5
    年或未定期限者，不適用之。又所有人對於無權占有或侵奪
    其所有物者，得請求返還之，民法第767 條前段亦有明文。
    是本件縱認被告與訴外人王義民之系爭租約為真正，依系爭
    租約第2 條所載租賃期限為94年3 月1 日起至99年3 月1 日
    止，則其租賃期限已逾5 年，依民法第425 條第2 項規定，
    自不適用同條第1 項買賣不破租賃之規定，亦即系爭房屋之
    現所有權人（即原告）不受系爭租約之拘束，被告不得據此
    主張其有占有權源。至於上開強制執行事件於96年12月4 日
    拍賣系爭房屋時，雖明示拍定後不點交，然強制執行法所謂
    「點交」程序，係指買受人或承買人在符合強制執行法第99
    條第1 項至第3 項之情形下，得請求執行法院強制解除債務
    人或第3 人占有之權利而言。執行法院所為「拍定後不點交
    」之意義僅在限制買受人或承買人不得於拍定後向執行法院
    聲請點交而已，並不能進而推論債務人或第3 人確實有實體
    上合法占有之權源或權益。是被告辯稱其占用系爭房屋並非
    無權占有等語，即乏依據，不足採信。從而，被告與訴外人
    王義民之租賃契約是否為通謀虛偽意思表示應為無效，本院
    已毋庸予以論究。
  3.綜上所述，被告既無占有系爭房屋之正當權源，則原告依民
    法第767 條前段之規定，請求被告將系爭房屋騰空返還予原
    告，為有理由，應予准許。又被告無權占有系爭房屋，其因
    而享有占有系爭房屋之利益，致原告受有系爭房屋無法使用
    收益之相當於租金之損害，是原告依民法第179 條前段之規
    定，請求被告自原告取得系爭房屋所有權之日即96年12月21
    日起，按月返還相當於租金之不當得利，洵屬有據。
  (二)被告無權占用系爭房屋，原告得請求不當得利之金額：
    按「無法律上原因而受利益，致他人受損害者，應返還其利
    益。」民法第179 條前段定有明文。又無權占有他人之房屋
    ，可能獲得相當於租金之利益為社會通常之觀念。而相當於
    租金之損害賠償金額之計算，依土地法第97條第1 項規定：
    「城市地方房屋之租金，以不超過土地及其建築物申報總價
    額年息百分之十為限。」；又土地法施行法第25條規定：土
    地法第97條第1 項所謂土地及建築物之總價額，土地價額依
    法定地價，建築物價額依該管市縣地政機關估定之價額；另
    土地法第148 條規定：土地所有權人依本法所申報之地價，
    為法定地價，則土地法第97條第1 項所謂土地申報價額即指
    該土地之申報地價而言。而房屋之申報價額，因目前市縣地
    政機關並未進行估定，故無房屋之申報價額可資認定，原告
    提出97年度臺北縣政府稅捐稽徵處房屋稅籍證明書主張依照
    稅籍證明書所載，系爭房屋97年度課稅現值為14,203,00 元
    作為系爭房屋之申報價值，並無不可，被告對此並未爭執。
    次查，系爭房屋坐落之土地為板橋市○○段1086地號，其96
    年度申報地價為每平方公尺16,318.4元，土地面積12,698平
    方公尺，所有權為128/100000，有土地登記謄本可稽，是土
    地申報價值為265,230 元【16318.4x12698x128/100000=265
    ,230.1 （ 元以下四捨五入）】，合計土地及建物申報總價
    為1,685,530 元（14,203,00+265,230） 。又系爭房屋於83
    年12月2 日完成，位於鋼筋混凝土造之13層樓大廈頂樓，該
    大廈主要用途供住家用，有建物謄本可稽，本院斟酌系爭房
    屋位於板橋市○○路○ 段，附近有民生公園、埔墘國小、興
    隆市場，生活機能良好，應以系爭房地申報總價年息8%為相
    當，換算每月租金為11,237元【1,685,530x8%/12=11236.8
    （元以下四捨五入）】。是原告請求被告應自96年12月21日
    取得所有權起至遷讓返還系爭房屋之日止，按月給付原告11
    ,237 元 ，為有理由，應予准許，逾此範圍之請求為無理由
    ，應予駁回。
四、本件原告陳明就遷讓房屋部分，願供擔保請准宣告假執行，
    核無不合，原告陳報此部分訴訟標的價值為1,672, 800元，
    爰酌定相當之擔保金額准許之；另被告陳明願供擔保，聲請
    宣告免為假執行，亦無不合，併酌定相當之擔保金額准許之
    。
五、本件事證已臻明確，兩造其餘之攻擊、防禦方法，核與判決
    結果不生影響，爰毋庸一一論述，併此敘明。
六、結論：原告之訴為一部有理由，一部無理由，依民事訴訟法
    第79條、第390 條第2 項、第392 條第2 項，判決如主文。
中    華    民    國    97    年    11    月    11    日
                  民事第二庭  法  官  張筱琪
以上正本係照原本作成
如對本判決上訴，須於判決送達後20日內向本院提出上訴狀
中    華    民    國    97    年    11    月    11    日
                              書記官  楊璧華


司法院資訊處製作；財團法人民間司法改革基金會備份。
